臺灣士林地方法院刑事判決
111年度審金訴字第721號
公  訴  人  臺灣士林地方檢察署檢察官
被      告  洪宗霖



上列被告因詐欺等案件，經檢察官提起公訴（111 年度偵字第12
558 號），被告於本院準備程序進行中，就被訴事實為有罪之陳
述，經告知簡式審判程序意旨，且聽取當事人之意見後，本院合
議庭裁定由受命法官獨任進行簡式審判程序，並判決如下：
    主  文
洪宗霖犯三人以上共同冒用政府機關及公務員名義詐欺取財罪，
處有期徒刑壹年肆月。
「臺灣士林地方法院檢察署政務科偵查卷宗」、「法務部行政執
行署假扣押處份命令」上偽造之「台北士林地檢署」公印文各壹
枚（共肆枚）均沒收；未扣案之犯罪所得新臺幣叁仟伍佰元沒收
，於全部或一部不能沒收或不宜執行沒收時，追徵其價額。
    事實及理由
一、本案犯罪事實及證據，除犯罪事實部分補充『加入真實姓名
    年籍不詳、綽號「小A 」、「阿星」等人所組成之詐欺集團
　　』、『洪宗霖指示前往超商列印其上蓋有集團事先偽造之「
　　台北士林地檢署」印章（未據扣案）而生公印文之偽造「臺
    灣士林地方法院檢察署政務科偵查卷宗」、「法務部行政執
    行署假扣押處份命令」影本各2 張，交予葉貴玉而行使之，
    足生損害於臺灣士林地方檢察署、法務部行政執行署之公信
    力與對公文管理之正確性』、『洪宗霖再依指示，於同日先後
    將取得款項全數交予「小A 」，而以此方式掩飾、隱匿特定
    犯罪所得之來源及去向，並藉以獲得3,500 元之利益』；證
    據部分補充「被告洪宗霖於本院之自白」外，均引用如附件
    起訴書之記載。
二、論罪科刑：
  ㈠按刑法上偽造文書罪，係著重於保護公共信用之法益，即使
    該偽造文書所載名義製作人實無其人，而社會上一般人仍有
    誤信其為真正文書之危險，仍難阻卻犯罪之成立（最高法院
    54年臺上字第1404號判例意旨可資參照）。又刑法上所稱之
    「公文書」，係指公務員職務上製作之文書，與其上有無使
    用「公印」無涉；若由形式上觀察，文書之製作人為公務員
　　，且文書之內容係就公務員職務上之事項所製作，即令該偽
    造之公文書上所載製作名義機關不存在，或該文書所載之內
    容並非該管公務員職務上所管轄，然社會上一般人既無法辨
    識而仍有誤信為真正之危險，仍難謂非公文書。本案如附表
    一所示之文書，形式上已表明係政府機關所出具，其內容又
　　係關於刑事案件之偵辦情形，縱實際上該機關並無此內部單
　　位存在，然此等偽造之文書，仍具有表彰該公署公務員本於
    職務而製作之意，而足使社會上一般人誤信其為真正文書、
    機關之危險，依前揭說明，屬公文書。次按刑法第218 條第
    1 項所稱公印，係指由政府依印信條例第6 條相關規定製發
    之印信，用以表示公署或公務員之資格，即俗稱之大印及小
    官章；又其形式凡符合印信條例規定之要件而製頒，無論為
    印、關防、職章或圖記，如足以表示其為公務主體之同一性
    者，均屬之（最高法院69年臺上第693 號判例、89年度臺上
    字第3155號判決意旨參照）。再按將偽造證書複印或影印，
    與抄寫或打字不同，其於吾人實際生活上可替代原本使用，
    被認為具有與原本相同之信用性。故在一般情況下可予以通
    用，應認其為與原本作成名義人直接所表示意思之文書無異
　　。自非不得為犯刑法上偽造證書罪之客體（最高法院75年台
    上字第5498號判例可資參照）。查本案偽造之「臺灣士林地
    方法院檢察署政務科偵查卷宗」、「法務部行政執行署假扣
    押處份命令」影本上之「台北士林地檢署」印文，其全銜內
    容與我國公務機關名銜雖然並非完全相符，但已經產生社會
    法益危險，更使被害人產生信賴而陷於錯誤，是應認符合印
    信條例所規定製頒之印信，自屬公印文無訛。是核被告洪宗
    霖所為，係犯刑法第339 條之4 第1 項第1 款、第2 款之三
    人以上冒用政府機關及公務員名義詐欺取財罪、同法第 216
     條、第211 條之行使偽造公文書罪，及洗錢防制法第14條
    第1 項之洗錢罪。
  ㈡被告所屬集團成員偽造「台北士林地檢署」之印章1 枚並持
    以蓋用，當然產生該印章之印文，屬偽造公文書之階段行為
　　；而偽造公文書之低度行為，應為行使偽造公文書之高度行
    為所吸收，均不另論罪。另按刑法業於103 年6 月18日增訂
    第339 條之4 第1 項第1 款之冒用政府機關或公務員名義詐
    欺取財罪，將同法第158 條第1 項之僭行公務員職權罪之構
    成要件與不法要素包攝在內，而以詐欺犯罪之加重處罰事由
　　，成為另一獨立之詐欺犯罪態樣，予以加重處罰，是被告上
    揭冒用政府機關及公務員名義詐欺取財所為，應僅構成一罪
　　，不另成立刑法第158 條第1 項之僭行公務員職權罪，否則
    即有違「雙重評價禁止原則」，併此敘明。
  ㈢被告與「小A 」、「阿星」及所屬詐欺集團成員就上開犯行
    間，有犯意聯絡及行為分擔，應論以共同正犯。
  ㈣被告先後向告訴人葉貴玉取款及交付上開偽造之公文書後，
    再分次將款項交予「小A 」以上繳至集團上游之行為，係遂
    行單一犯罪決意之行為，其犯罪時間密接，侵害同一法益，
    為接續犯，應僅各論以一罪。再按刑法上一行為而觸犯數罪
    名之想像競合犯，其目的在避免對於同一不法要素予以過度
    評價，則自然意義之數行為，得否評價為法律概念之一行為
　　，即應就客觀構成要件行為之重合情形、主觀意思活動內容
　　、所侵害法益與行為間之關連性等要素，視個案情節依社會
    通念加以判斷。如具有行為局部之同一性，或其行為著手實
    行階段可認為同一者，即得認與一行為觸犯數罪名之要件相
    符，而依想像競合犯論處（最高法院107 年度台上字第 530
     號判決意旨參照）。是被告所為三人以上共同冒用政府機
    關及公務員名義詐欺取財、行使偽造公文書、洗錢等犯行，
    旨在詐得告訴人財物，係在同一犯罪決意及預定計畫下所為
    階段行為，因果歷程並未中斷，具有行為局部之同一性，得
    認屬同一行為，係以一行為觸犯數罪名，為想像競合犯，應
    依刑法第55條規定，從一重之三人以上共同冒用公務員名義
    詐欺取財罪處斷。
  ㈤復按洗錢防制法第16條第2 項規定：「犯前2 條之罪，在偵
    查或審判中自白者，減輕其刑」；又按想像競合犯之處斷刑
　　，本質上係「刑之合併」。其所謂從一重處斷，乃將想像競
　　合犯組成之評價上數罪，合併為科刑一罪，其所對應之刑罰
　　，亦合併其評價上數罪之數法定刑，而為一個處斷刑。易言
    之，想像競合犯侵害數法益者皆成立犯罪，論罪時必須輕、
    重罪併舉論述，同時宣告所犯各罪名，包括各罪有無加重、
    減免其刑之情形，亦應說明論列，量刑時併衡酌輕罪部分量
    刑事由，評價始為充足，然後依刑法第55條前段規定「從一
    重處斷」，非謂對於其餘各罪可置而不論。因此，法院決定
    處斷刑時，雖以其中最重罪名之法定刑，做為裁量之準據，
    惟於裁量其輕重時，仍應將輕罪合併評價在內（最高法院10
    8 年度台上字第4405、4408號判決意旨可參）。本案被告於
    本院業已自白洗錢犯行，依上開規定，原應減輕其刑，惟被
    告所犯一般洗錢罪係屬想像競合犯其中之輕罪，故就其此部
    分想像競合輕罪得減刑部分，依上開說明，由本院於後述依
    刑法第57條量刑時一併衡酌該部分減輕其刑事由，附此說明
　　。
  ㈥爰審酌現今詐騙集團之詐騙事件層出不窮、手法日益翻新，
    政府及相關單位無不窮盡心力追查、防堵，大眾傳播媒體更
    屢屢報導民眾因被騙受損，甚至畢生積蓄因此化為烏有之相
    關新聞，而被告正值青年，竟不思以正當途徑獲取財物，加
    入本案詐騙集團共同參與詐欺犯行以圖謀不法所得，侵害告
    訴人之財產法益，且其所為掩飾犯罪所得之去向，致使執法
    人員難以追查正犯之真實身分，其犯罪所生之危害非輕，所
    為實非足取，併兼衡其於犯後坦承犯行、洗錢部分符合洗錢
    防制法第16條第2 項減刑要件、本案所生危害輕重、未與告
    訴人和解或賠償其損失，及告訴人所受損失高低等一切情狀
　　，量處如主文所示之刑。
三、沒收部分：
　㈠被告洪宗霖所持偽造之「臺灣士林地方法院檢察署政務科偵
　　查卷宗」、「法務部行政執行署假扣押處份命令」影本各 2
　　張，因已交付予告訴人葉貴玉而非屬被告所有，自不得諭知
　　沒收，然其上分別蓋印之「台北士林地檢署」之印文各1 枚
    （共4 枚），則係偽造之印文，不問屬於犯人與否，應依刑
    法第219 條規定，宣告沒收。
　㈡「台北士林地檢署」印章1枚，因未據扣案，且查無積極證據
    足認被告或集團人員仍繼續持有之，自無再剝奪其所有以預
    防並遏止犯罪之必要（立法理由參照），是不另為沒收之諭
    知。
　㈢被告因本案犯行而取得新臺幣3,500 元之利益，業據被告供
    承在卷，屬其犯罪所得，且因未扣案，應依刑法第38條之 1
    第1 項、第3 項之規定宣告沒收，且於全部或一部不能沒收
    或不宜執行沒收時，追徵其價額。
四、依刑事訴訟法第273 條之1 第1 項、第299 條第1 項前段、
    第310 條之2 、第454 條，洗錢防制法第14條第1 項，刑法
    第11條前段、第28條、第216 條、第211 條、第339 條之 4
    第1 項第1 款、第2 款、第55條、第219 條、第38條之1 第
    1 項、第3 項，刑法施行法第1 條之1 第1 項，判決如主文
　　。
五、如不服本判決，得自收受送達之翌日起20日內向本院提出上
    訴狀（應附繕本），其未敘述上訴理由者，應於上訴期間屆
    滿後20日內補提理由書狀於本院，上訴於臺灣高等法院。
本案經檢察官陳韻中提起公訴，檢察官郭騰月到庭執行職務。
中　　華　　民　　國　　111 　年　　11　　月　　22　　日
                        刑事第十一庭  法  官  蘇昌澤
以上正本證明與原本無異。
因疫情而遲誤不變期間，得向法院聲請回復原狀。
                                      書記官  吳佩蓁
中    華    民    國    111   年    11    月    22    日
附錄論罪科刑法條：
洗錢防制法第14條
有第二條各款所列洗錢行為者，處7 年以下有期徒刑，併科新臺
幣5百萬元以下罰金。
前項之未遂犯罰之。
前二項情形，不得科以超過其特定犯罪所定最重本刑之刑。

中華民國刑法第211 條
偽造、變造公文書，足以生損害於公眾或他人者，處1 年以上 7
年以下有期徒刑。

中華民國刑法第216 條
行使第210 條至第215 條之文書者，依偽造、變造文書或登載不
實事項或使登載不實事項之規定處斷。

中華民國刑法第339 條之4
犯第339 條詐欺罪而有下列情形之一者，處1 年以上7 年以下有
期徒刑，得併科1 百萬元以下罰金：
一、冒用政府機關或公務員名義犯之。
二、三人以上共同犯之。
三、以廣播電視、電子通訊、網際網路或其他媒體等傳播工具，
    對公眾散布而犯之。
前項之未遂犯罰之。

附件：
臺灣士林地方檢察署檢察官起訴書
                                    111年度偵字第12558號
　　被　　　告　洪宗霖　男　24歲（民國00年0月00日生）
　　　　　　　　　　　　住高雄市○○區○○路0巷00號
　　　　　　　　　　　　國民身分證統一編號：Z000000000號
上列被告因詐欺等案件，已經偵查終結，認應提起公訴，茲將犯
罪事實及證據並所犯法條分敘如下：
　　　　犯罪事實
一、洪宗霖於民國110年12月間，加入真實姓名年籍不詳之成年
    人所組成3人以上詐騙集團，擔任取款車手之角色。洪宗霖
    與該詐騙集團成員共同基於3人以上共同冒用公務員名義詐
    欺取財、行使偽造公文書及洗錢之犯意聯絡，該集團成員自
    111年2月25日9時許起，撥打電話予葉貴玉，佯稱為中華電
    信人員、警察等人員，訛稱略以：葉貴玉涉及刑事案件，須
    配合將金融帳戶款項交予監管云云，致葉貴玉陷於錯誤，於
    111年2月25日12時38分、15時18分，在臺北市○○區○○街00巷
    00弄00號旁計交付新臺幣125萬元予依指示前來收款之洪宗
    霖，洪宗霖並交付該詐騙集團所偽造之臺灣士林地方法院地
    檢署政務科卷宗封面2張、法務部行政執行署假扣押處分命
    令2張予葉貴玉而行使之，洪宗霖再依指示將款項交予指定
    人員。嗣葉貴玉察覺有異報警處理，為警循線查悉上情。
二、案經葉貴玉訴由臺北市政府警察局大同分局報告偵辦。
　　　　證據並所犯法條
一、證據清單及待證事實：
編號 證據名稱 待證事實  1 被告洪宗霖於警詢供述。 坦承於上開時、地，收取款項等情。  2 證人即告訴人葉貴玉於警詢時之指訴。 證稱遭詐騙集團成員假冒警察等人詐騙，交付現金，收取詐騙集團成員所交付偽造之公文書等情。  3 證人即當日搭載被告前往現場及離去現場之計程車司機李水源、黃仙琪警詢證述 證稱當日曾搭載一名男子等情 4 卷附告訴人中國信託商業銀行帳號0000000****號、華南銀行帳號0000000****號帳戶（帳戶號碼均詳卷）存摺交易明細影本 佐證告訴人當日提款交付125萬元之事實。  5 被告當日取款之現場及周邊道路監視器影像畫面 佐證被告於上開時、地，收取款項等情。  6 卷附詐騙集團成員偽造公文書 佐證告訴人遭詐騙集團成員假冒警員等人詐騙，交付現金，並收取詐騙集團成員所傳送偽造之公文書之事實。  7 台灣大車隊提供當日乘客資料、員警偵查報告 1.佐證被告即為當日搭乘計程車之人。 2.佐證警方查獲經過。 
二、核被告所為，係涉犯刑法第216條、第211條之行使偽造公文
    書、第339條之4第1項第1款、第2款之3人以上共同冒用公務
    員名義犯詐欺取財、洗錢防制法第14條第1項之洗錢等罪嫌
    。被告與所屬之詐欺集團成員間，有犯意聯絡及行為分擔，
    為共同正犯。再被告係以同一行為涉犯行使偽造公文書、加
    重詐欺與洗錢等罪名，應論以想像競合犯，請從一重之加重
    詐欺取財罪處斷。
三、依刑事訴訟法第251條第1項提起公訴。
　　此　致
臺灣士林地方法院
中　　華　　民　　國　 111　 年    7 　　月　　 11    日
                             檢察官 陳韻中
本件正本證明與原本無異　　　　　
中　　華　　民　　國　 111　 年　  7　 　月　　 12    日
　　　　　                   書記官 林秀玉　
附錄本案所犯法條全文：
中華民國刑法第216條（行使偽造變造或登載不實之文書罪）
行使第 210 條至第 215 條之文書者，依偽造、變造文書或登載
不實事項或使登載不實事項之規定處斷。
中華民國刑法第211條（偽造變造公文書罪）
偽造、變造公文書，足以生損害於公眾或他人者，處 1 年以上
7 年以下有期徒刑。
中華民國刑法第339條之4
犯第 339 條詐欺罪而有下列情形之一者，處 1 年以上 7 年以
下有期徒刑，得併科 1 百萬元以下罰金：
一、冒用政府機關或公務員名義犯之。
二、三人以上共同犯之。
三、以廣播電視、電子通訊、網際網路或其他媒體等傳播工具，
    對公眾散布而犯之。
前項之未遂犯罰之。
洗錢防制法第14條
有第二條各款所列洗錢行為者，處 7 年以下有期徒刑，併科新
臺幣 5 百萬元以下罰金。
前項之未遂犯罰之。
前二項情形，不得科以超過其特定犯罪所定最重本刑之刑。